【裁判字號】    97,台上,1975
【裁判日期】    970918
【裁判案由】    所有權移轉登記等
【裁判全文】
最高法院民事判決            九十七年度台上字第一九七五號
上  訴  人  甲○○
訴訟代理人  謝天仁律師
被 上訴 人  乙○○
            丙○○
            丁  ○
共      同
訴訟代理人  毛國樑律師
上列當事人間請求所有權移轉登記等事件，上訴人對於中華民國
九十七年四月二十九日台灣高等法院第二審判決（九十六年度上
字第三二四號），提起上訴，本院判決如下：
    主  文
原判決廢棄，發回台灣高等法院。
    理  由
本件上訴人起訴主張：坐落台北縣樹林市○○○段五一八之三六
、五一九、五二○之一、三三四、三三六、三三九之一號土地，
及上開五一九號土地上門牌號碼同市○○街七八號一至四樓房屋
（下稱系爭土地、房屋）原為被上訴人丁○、乙○○、及訴外人
吳瓊淵共有，應有部分依序為百分之十、百分之三十、百分之六
十。嗣吳瓊淵於民國八十一年八月二十五日將其應有部分出售予
伊、被上訴人丙○○與訴外人李礽琰、李進發，約定分配比例除
李進發為百分之三十外，餘每人百分之十；至八十六年四月二十
四日復由伊以新台幣（以下同）三百萬元，乙○○、丙○○、李
礽琰各以九百萬元買進李進發之應有部分，伊取得李進發應有部
分之百分之三，合計伊持有系爭房屋、土地之應有部分為百分之
十三。當時為方便起見，均信託登記於乙○○、丙○○名下，其
中房屋部分即登記為乙○○、丙○○應有部分各二分之一，土地
部分則詳如第一審判決附表（下稱附表）一、二所示。茲伊已以
起訴狀繕本之送達為終止信託契約之意思表示，被上訴人自應返
還信託財產等情，爰求為命(一)丁○將三三四號土地應有部分百分
之十三，(二)乙○○將五一九號土地應有部分百分之十三、附表一
所示土地及系爭房屋應有部分各二百分之十三，(三)丙○○將附表
二所示土地及系爭房屋應有部分各二百分之十三移轉登記與伊之
判決（上訴人超過上開部分之請求，業受敗訴判決確定）。
被上訴人則以：因上訴人無法償還貸款，乙○○、丙○○同意共
同籌資清償其欠款，而依比例減少上訴人之應有部分，兩造及李
礽琰遂於八十六年四月二十四日訂立協議書，明定上訴人、丁○
、乙○○應有部分比例依序為百分之六‧二五、百分之十、百分
之四十一‧二五，丙○○、李礽琰各百分之二十一‧二五；並另
以信託契約書約定全體共有人應有部分達三分之二以上之同意，
得由同意之共有人通知其他共有人終止信託契約，終止後受託人
始為移轉登記，上訴人自不得片面終止信託契約。且系爭房地屬
兩造及李礽琰合夥之財產，係合夥團體信託登記於伊名下，上訴
人無權請求移轉所有權等語，資為抗辯。
原審將第一審判決關於命被上訴人為給付部分，予以廢棄，改判
駁回上訴人該部分之訴；關於駁回上訴人其餘之訴部分（確定部
分除外），判予維持，駁回上訴人之上訴，係以：兩造於八十一
年八月二十五日簽訂協議書（下稱第一份協議書），約定兩造及
訴外人李礽琰、李進發就系爭房地之應有部分，除乙○○、李進
發各為百分之三十外，其餘每人各百分之十。嗣兩造與李礽琰再
於八十六年四月二十四日簽訂協議書（下稱第二份協議書），約
定上訴人與丁○、乙○○應有部分比例依序為百分之六‧二五、
百分之十、百分之四十一‧二五，丙○○、李礽琰各百分之二十
一‧二五，上訴人均於上開協議書上簽名。兩造訂約雖均稱房地
「應有部分」云云，惟按所有權應有部分屬物權，應經登記始生
效力，本件「應有部分」未登記，故協議書所稱之「應有部分」
，並非物權。次按合夥為二人以上互約出資，以經營共同事業之
契約，由該合夥契約所生之法律關係即為合夥關係。查系爭房地
原係乙○○、丁○與另一股東吳瓊淵合夥出資所購買，分別登記
於各股東名下，並將該不動產出租供保齡球館及游泳池使用，由
各出資人按出資比例分配租金收益。又第一份協議書第三條約定
「爾後本約不動（產）之處分、『收益』得經立書人同意，並依
持有比例共享」，第二份協議書前言及第二、三條分別載有「因
清償原泰山鄉農會貸款致『股權』移轉」、「前開不動產……，
非經大家同意不得將不動產出售、出租、設定負擔」、「本件不
動產之使用、收益或有關所生之一切相關義務皆由全體共有人依
『出資比例』負擔享有」各等語（上訴人主張第二份協議書係受
詐欺而訂立，尚非可採），可見上訴人係受讓他人合夥股分，成
立合夥關係，非系爭房地之共有人，未享有應有部分。另被上訴
人提出由兩造與李礽琰於八十六年四月二十四日訂立之信託契約
書第二條雖記載「全體共有人應有部分達三分之二以上之同意，
得由同意之共有人通知其他共有人終止本信託契約，終止後受託
人應無條件配合將本件不動產移轉登記予全體共有人，或通知所
指定之人」，惟上訴人否認該信託契約書之真正；而其主張與被
上訴人間存有信託關係，復為被上訴人所否認，且依上開協議書
內容觀之，兩造間屬合夥關係，系爭不動產係合夥財產，依第一
份協議書第一條約定，暫以丙○○名義辦理所有權登記，第二份
協議書第一條則約定，為便於管理，經「全體同意」，將系爭不
動產信託登記於被上訴人名下，故信託關係應存在於合夥與被上
訴人之間。按信託行為，係指信託人將財產所有權移轉與受託人
，使其成為權利人，以達當事人間一定目的之法律行為而言；在
信託人終止信託契約前，受託人並無返還受託物之義務。必俟信
託人終止信託關係後，始得請求受託人返還信託財產，受託人僅
負有將信託財產返還予信託人之義務。次按合夥之財產，為合夥
人全體之公同共有，為民法第六百六十八條所明定。公同共有物
之處分，及其他之權利行使，原則上應得公同共有人全體之同意
，縱令合夥契約對於屬於合夥人全體公同共有之合夥不動產之處
分、管理，另有多數決之約定，或依土地法第三十四條之一第五
項規定，公同共有不動產之處分、變更及設定，得以公同共有人
過半數及其應有部分（潛在）合計過半數之同意決之，亦僅屬其
內部關係，倘合夥將合夥財產信託與全體合夥人中之一合夥人時
，合夥與該受託之合夥人間即另成立信託關係，則屬合夥對該受
託人之外部關係，有關信託財產之返還，仍應適用該信託契約，
二者不得混淆。上訴人既未證明其係信託人，自無權依信託法第
六十三條規定終止信託關係及請求被上訴人返還信託物。是其請
求被上訴人分別移轉系爭房地應有部分，即屬無據，不應准許等
詞，為其判斷基礎。
惟查，上訴人於第一審係提出第一、二份協議書，主張伊就系爭
房地有應有部分百分之十三之權利，信託登記於被上訴人名下，
本於終止信託契約後之信託物返還請求權，請求被上訴人返還信
託物；被上訴人乙○○、丙○○亦僅爭執上訴人就系爭不動產之
出資比例為百分之六‧二五，及兩造與李礽琰另訂有信託契約，
依約定上訴人不得片面終止信託契約（見一審訴字卷一九、六一
、六二頁）。可見關於第一、二份協議書，兩造於第一審均未表
示立約人係成立合夥關係；被上訴人就其提出之信託契約書，亦
未曾主張信託契約係存在於伊與所謂之「合夥團體」間。則關於
協議書之性質，是否屬合夥契約，已非無疑。況所謂合夥，係二
人以上互約出資以經營共同事業之契約；合夥人之出資及其他合
夥財產，為合夥人全體之公同共有，此觀民法第六百六十七條第
一項、第六百六十八條規定自明。查第一份協議書記載「立書人
共同出資購買系爭房地，屬吳瓊淵所持有比例之產權（百分之六
十），有關不動產產權登記，暫以丙○○名義辦理，不動產確實
之持有比例為丙○○、李礽琰各百分之十、李進發百分之三十，
上訴人百分之十。爾後不動產之處分、收益得經立書人同意，並
依持有比例共享，如需設定抵押得經立書人同意」（見一審調字
卷一六、一七頁）；第二份協議書第一、二、三條分別記載「系
爭房地為甲、乙、丙、丁、戊（即丙○○、李礽琰、乙○○、丁
○、上訴人）五方共同出資購買，為所有權人，各方之持分依其
出資比例定之（詳如附表一），目前不動產登記情形詳如附表二
。為便於管理，經全體同意按附表之登記情形分別信託登記於甲
、丙、丁名下」、「前開不動產為甲、乙、丙、丁、戊依比例共
有，登記名義人非經大家同意，不得將不動產出售、出租、設定
負擔……」、「本件不動產之使用收益或所生之一切相關義務皆
由全體共有人依出資比例負擔、享有」等語（同上卷一○、一一
頁）。協議書上未有任何「合夥」或經營何種事業之記載，而係
重在不動產產權分配之比例及其登記；且既明定各立約人享有系
爭房地產權之比例，顯亦非認系爭房地屬立約人公同共有。是未
經登記為所有人之立約人，雖不因協議書之訂立而取得系爭房地
之應有部分，惟得否因此即謂協議書之性質屬合夥契約？且如謂
系爭房地屬合夥財產，為合夥人公同共有，與協議書內容是否相
符？均非無疑。原審未遑細究，徒擷取協議書之隻字片語，即謂
兩造間係成立合夥契約，系爭房地為合夥財產，係合夥團體與被
上訴人成立信託契約云云，未免速斷。上訴論旨，執以指摘原判
決不當，求予廢棄，非無理由。
據上論結，本件上訴為有理由。依民事訴訟法第四百七十七條第
一項、第四百七十八條第二項，判決如主文。
中    華    民    國  九十七  年    九    月   十八   日
                      最高法院民事第一庭
                          審判長法官  蕭  亨  國
                                法官  葉  勝  利
                                法官  高  孟  焄
                                法官  許  澍  林
                                法官  鄭  玉  山
      本件正本證明與原本無異
                                      書  記  官
中    華    民    國  九十七  年    十    月    六    日
                                                      K


司法院資訊處製作；財團法人民間司法改革基金會備份。
